【裁判字號】    90,家上,221
【裁判日期】    901219
【裁判案由】    離婚
【裁判全文】
台灣高等法院民事判決        九十年度家上字第二二一號
    上  訴  人    乙○○
    被  上訴人    甲○○
右當事人間請求離婚事件，上訴人對於中華民國九十年六月二十二日台灣桃園地方法
院九十年度婚字第八○五號第一審判決提起上訴，本院判決如左：
    主    文
原判決廢棄。
准上訴人與被上訴人離婚。
第一、二審訴訟費用由被上訴人負擔。
    事    實
甲、上訴人方面：
壹、聲明：
  一、原判決廢棄。
  二、右廢棄部分請准上訴人與被上訴人離婚。
  三、訴訟費用由被上訴人負擔。
貳、陳述：除與原判決相同者外，補稱略以：
  一、按「夫妻互負同居之義務。但有不能同居之正當理由者，不在此限」，又「妻
      有與夫同居之義務，在婚姻關係存續中非證明有不堪同居之虐待，或其他正當
      理由，不得請求給養分居」，此民法第一千零一條及最高法院十八年上字第二
      一二九號判例著有明文。本件上訴人與被上訴人同居其間，因被上訴人毆打或
      意圖殺害上訴人，致上訴人不堪同居之虐待而與被上訴人分居。又前開分居事
      由可歸責於被上訴人，上訴人因擔心伊回家將遭被上訴人殺害，是以其分居有
      正當理由。
  二、被上訴人目前無業，均由上訴人自己負擔家計。且被上訴人曾持刀至上訴人工
      作地點吵鬧，上訴人對被上訴人之恐懼已到達無法共同生活之地步。
乙、被上訴人未於言詞辯論其日到場，亦未提出書狀作何聲明或陳述。
    理    由
一、被上訴人經合法通知，未於言詞辯論期日到場，核無民事訴訟法第四百六十三條
    準用第三百八十六條各款所列情形，依上訴人之聲請，由其一造辯論而為判決。
二、上訴人主張兩造現為夫妻，有上訴人提出之戶籍謄本記載為証，堪信為真實。
三、按民法親屬編於民國七十四年修正後，於第一千零五十二條增列第二項離婚事由
    之概括規定，其目的在使夫妻請求裁判離婚之事由較富彈性。是夫妻間發生足使
    婚姻難以維持之重大事由者，雖不符合該條第一項所列各款情形，亦無不准依該
    法條第二項訴請離婚之理。(參最高法院86年度第2次民事庭會議決議) 又是否有
    難以維持婚姻之重大事由，判斷標準為婚姻是否已生破綻而無回復之希望，此不
    可由原告已喪失維持婚姻意欲之主觀面加以認定，而應依客觀的標準，即難以維
    持婚姻之事實，是否已達於倘處於同一境況，任何人均將喪失維持婚姻希望之程
    度以決之。(最高法院八十七年度台上字第一三０四號判決可參。)次按民法親屬
    編於七十四年修正後，於第一千零五十二條增列第二項離婚事由之概括規定，准
    「有前項以外之重大事由，難以維持婚姻者，夫妻之一方得請求離婚」，其目的
    在使夫妻請求裁判離婚之事由較富彈性。是夫妻間發生之情事，苟足使婚姻難以
    維持，即無不准依該條第二項訴請離婚之理。同條但書規定「但其事由應由夫妻
    之一方負責者，僅他方得請求離婚」，參照修正理由說明，此係為求公允而增設
    。故婚姻如有難以維持之重大事由，於夫妻雙方就該事由均須負責時，應比較衡
    量雙方之有責程度，僅責任較輕之一方，得向責任較重之他方請求離婚，如雙方
    之有責程度相同，則雙方均得請求離婚，以符公平，且符合民法第一千零五十二
    條第二項規定之立法目的。(參最高法院九十年台上字第一六三九號判決)
四、上訴人起訴主張：被上訴人婚後經常不從事工作，置家庭生活於不顧，甚不如其
    意即辱罵相向，至八十四年十月間，兩人即告分居迄今，業經五年餘，其間被上
    訴人除偶對子女提供扶養費用，被上訴人與上訴人間形同陌路。又男女兩性結婚
    應以共同生活為主要目的，且配偶相互間更應協力保持其共同生活，除非有工作
    或其他得夫妻兩造共同諒解之原因，無法達此目的外，若因意見重大相歧異或不
    合，無法相處，實難以維持婚姻，即應准許夫妻結束婚姻之關係，始符合立法之
    意旨及婚姻制度存在之價值。本件兩造分居業經五年餘，實難要求原告一再容忍
    並委屈求全以保兩造婚姻，是以原告自感前途茫然，無法託付終身，此自一般社
    會通念觀之，婚姻顯然已生破綻，兩造已無法再共同生活，有難維持兩造婚姻之
    重大事由，且依客觀的標準，前開難以維持婚姻之事實，任何人倘處於同一境況
    ，均將喪失維持婚姻希望之程度。爰依民法第一０五二條第二項規定，請准兩造
    離婚等語。証人即兩造之女兒郭蓓玲於九十年十一月二十日在本院証述：父母分
    居快五年了，因為父親沒有一份持久正當的工作，整個家計都是母親負擔。父母
    分居前父親即經常向母親要錢而產生口角，父母分居前父親並因喝酒打了母親，
    隔天我母親離家。母親雖然離家但仍負擔我們的學費、生活費。証人現在與父親
    同住一起，但父親目前仍沒有工作等情。証人即兩造之女郭蓓雲於九十年年十一
    月二十日在本院証述：父母之所以分居，是因父親很沒有責任。父親都是賺錢自
    己花用，且父親長期的會伸手向母親要錢，要不到錢，就會罵人，母親認這樣沒
    辦法生存下去，母親長期忍受這些問題。母親離家之前，父母發生口角，父親揮
    一拳，剛好打到母親等語。被上訴人經合法通知復未提出何答辯或陳述，堪信上
    訴人主張為真實。是足認兩造確於分居之前即因被上訴人沒有一份持久正當之工
    作，並且長期且經常向上訴人要錢，致兩造長期處於經常因此事由吵架之情況，
    兩造之間的感情不睦，被上訴人始終未能負擔家計，上訴人於八十四年十月間之
    某日再因兩造口角，被上訴人揮拳打了上訴人，致上訴人憤而離家，兩造分居期
    間長達五年餘，彼此並未因時空之間隔，而有所改善，被上訴人仍無工作，兩造
    更形疏離。而婚姻本應以誠摰相愛為基礎，由夫妻經營幸福美滿之共同生活，而
    兩造於分居前即未能和睦相處，被上訴人復因經常無業，而向上訴人要錢，彼此
    經常口角夫妻感情不睦，導致上訴人離家，今兩造已分居長達五年，兩造之情形
    未能改善，反而更形疏遠，此自一般社會通念觀之，婚姻顯然已生破綻，兩造已
    無法再共同生活，有難維持兩造婚姻之重大事由。而兩造有上開難以維持婚姻之
    重大事由，實因兩造同居期間即感情不睦，被上訴人經常無業向上訴人索錢，兩
    人因而經常爭吵，終致上訴人憤而離家，而兩造於分居後，均未企圖改善彼此之
    關係，造成婚姻之破裂，兩造均應就該事由負責，比較衡量兩造之有責程度，被
    上訴人實有較重之可歸責原因，因此責任較輕之上訴人自得向責任較重之被上訴
    人請求離婚，上訴人之請求為有理由，應予准許。
五、綜上所述，兩造間實際有不能維持婚姻之重大事由，上訴人訴請離婚為有理由，
    應予准許。原審為上訴人敗訴之判決，尚有未洽。上訴意旨指摘原判決不當，求
    予廢棄改判，為有理由。爰由本院予以廢棄改判如主文。
六、據上論結，本件上訴為有理由，依民事訴訟法第四百五十條、第四百六十三條、
    第三百八十五條第一項前段、第七十八條，判決如主文。
中      華      民      國    九十    年      十二      月      十九    日
                                    民事第九庭
                                        審判長法  官  吳  謙  仁
                                              法  官  魏  大  喨
                                              法  官  林  樹  埔
右正本係照原本作成。
如不服本判決，應於收受送達後二十日內向本院提出上訴書狀，其未表明上訴理由者
，應於提出上訴後二十日內向本院補提理由書狀（均須按他造當事人之人數附繕本）
上訴時應提出委任律師或具有律師資格之人之委任狀；委任有律師資格者，另應附具
律師及格證書及釋明委任人與受任人有民事訴訟法第四百六十六條之一第一項但書或
第二項（詳附註）所定關係之釋明文書影本。
中      華      民      國    九十    年      十二      月      十九    日
                                              書記官  林  初  枝
附註：
民事訴訟法第四百六十六條之一（第一項、第二項）：
對於第二審判決上訴，上訴人應委任律師為訴訟代理人。但上訴人或其法定代理人具
有律師資格者，不在此限。
上訴人之配偶、三親等內之血親、二親等內之姻親，或上訴人為法人、中央或地方機
關時，其所屬專任人員具有律師資格並經法院認為適當者，亦得為第三審訴訟代理人
。


司法院資訊處製作；財團法人民間司法改革基金會備份。
